---
title: "Análise exploratória da quantidade de MEIs no Brasil"
author: "Edilene Cavalcanti"
date: "2023-12-19"
categories: [Estatística]
listing: 
  contents: "20231219.qmd"
execute: 
  warning: false

sidebar: false
bibliography: bibliography.bib
---

O objetivo deste relatório é analisar as medidas de posição (média, mediana e quartis) dos dados de MEIs no Brasil em 2021.

Para extração, manipulação e visualização dos dados, utilizaremos os seguintes pacotes:

```{r pacotes, echo=TRUE}
if(!require(sidrar)){install.packages("sidrar")};library(sidrar) # extração
if(!require(dplyr)){install.packages("dplyr")};library(dplyr) # manipulação
if(!require(highcharter)){install.packages("highcharter")};library(highcharter) # visualização
if(!require(echarts4r)){install.packages("echarts4r")};library(echarts4r) # visualização
if(!require(gt)){install.packages("gt")};library(gt) # visualização
```

Os dados utilizados são da pesquisa 'Estatística dos Cadastros de Microempreendedores Individuais - divulgada pelo @ibge2021. Analisaremos a variável 'número de microempreendedores individuais (MEIs) (Unidades)', disponível na Tabela 9590.

```{r dados, echo=TRUE}
# extração da tabela 9590, do IBGE, via sidrar
dados_mei <- sidrar::get_sidra(
  api = paste0("/t/9590/n3/all/v/8862/p/last%201/c956/59983/",
    "c1719/71430/c1760/60187/c1724/60096/c1726/60099"
))
```

A quantidade de MEIs no Brasil está distribuída entre as Unidades da Federação (UFs). Podemos observar essa distribuição por meio de um mapa - elaborado a partir do pacote `highcharter`.

```{r}
# download do mapa do Brasil, por UF, via highcharter
mapa_br <- highcharter::get_data_from_map(
  download_map_data("countries/br/br-all")
)

dplyr::glimpse(mapa_br)
```

Para construir o mapa, é necessário unir a base de dados com a camada do mapa a partir de uma variável em comum entre ambas - que é o nome da UF. Observe que, na camada do mapa (mapa_br), o nome da UF é representada pela variável "name".

```{r}
# união da base de dados e da camada do mapa. 
meis_uf_br <- dplyr::left_join(
  x = mapa_br, 
  y = dados_mei, 
  by = c("name" = "Unidade da Federação")
)
```

Construindo o mapa:

```{r}
#| label: fig-mapa
#| fig-cap: "Mapa"

hcmap("countries/br/br-all", data = meis_uf_br, value = "Valor",
      joinBy = c("hc-a2", "postal-code"), name= "Quantidade",
      dataLabels = list(enabled = TRUE, format = '{point.code}'),
      tooltip = list(valueDecimals = 0)) %>%
  hc_title(text = "Quantidade de MEIs por UF em 2021") %>%
  hc_colorAxis(dataClasses = color_classes(c(seq(20000, 4000000, by = 600000)))) %>% 
  hc_legend(layout = "vertical", align = "left", valueDecimals = 0)

```

Ao observar o mapa, nota-se que os MEIs concentram-se principalmente nas regiões sudeste e sul, com destaque para São Paulo, que lidera como o estado brasileiro com o maior número de MEIs.

## Análise exploratória dos dados

Para essa etapa, serão calculadas as medidas de posição: média, mediana e quartis.

De acordo com a pesquisa, o total de MEIs no Brasil, em 2021, era de 13.194.470.

```{r}
sum(dados_mei$Valor)
```

O histograma mostra que treze UFs possuem até 200 mil MEIs e que somente uma UF tem entre 3,4 e 3,6 milhões de MEIs.

```{r echo=FALSE}
#| label: fig-2
#| fig-cap: "Histograma da Quantidade de MEIs no Brasil em 2021"

options(scipen = 999)
hc <- 
  hchart(
  dados_mei$Valor, 
  color = "#B71C1C", name = "Quantidade de MEIs"
  ) %>% 
  hc_title(text = "Histograma da Quantidade de MEIs no BR em 2021") %>%
  hc_yAxis(title = list(text = "Qnt. de UFs"))

hc
```

Pelas medidas de posição e pelo cálculo do intervalo interquartil *(IIQ = Q~3~ - Q~1~)*, apresentados abaixo, temos que:

```{r}
summary(dados_mei$Valor)


(IQR(dados_mei$Valor))
```

-   O estado que possui a menor quantidade de MEIs (valor mínimo da amostra) é Roraima, com 21.196 MEIs.

-   25% dos estados brasileiros possuem até 116.638 MEIs (1st Qu.).

-   A mediana indica que metade dos estados brasileiros possuem até 230 mil e outra metade possui mais de 230 mil. A mediana equivale ao 2st Qu.

-   Em média, há 488 mil MEIs por estado brasileiro.

-   75% estados brasileiros possuem até 514 mil MEIs (3st Qu.).

-   O estado que possui a maior quantidade de MEIs (valor máximo da amostra) é São Paulo, com 3.586.574 MEIs.

-   IIQ = 397.771.

O boxplot da quantidade de MEIs representa essas medidas e indica que os dados são assimétricos à direita (ou dados com assimetria positiva - em que a média é maior que a mediana).

Ou seja, a maioria das UFs tem menos MEIs, mas algumas UFs se destacam com uma quantidade consideravelmente maior. Essa situação também pode ser observada pelo histograma (Figura 2).

```{r echo=FALSE}
#| label: fig-3
#| fig-cap: "Boxplot da quantidade de MEIs no Brasil em 2021"

dados_mei %>%
  e_charts() %>%
  e_boxplot(Valor, 
            name = "População", 
            outliers = TRUE, 
            outlierLabel = list(show = TRUE),
            formatter = htmlwidgets::JS("function(value) { return Intl.NumberFormat('pt-BR').format(value); }")) %>%
  e_flip_coords() |>
  e_x_axis(show = TRUE) %>%
  e_tooltip()
```

Além disso, o boxplot destaca a presença de três valores extremos (outliers), representados pelos estados de São Paulo (3,5 mi), do Rio de Janeiro (1,5 mi) e de Minas Gerais (1,5 mi).

Esses outliers influenciam consideravemente a média da quantidade de MEIs no Brasil, que é de 488 mil. Portanto, a média dos dados não se configura como uma medida confiável de posição - neste caso, uma vez que valores extremamente altos estão distorcendo significativamente a média.

A mediana surge, então, como uma alternativa mais indicada. A mediana é menos sensível a valores extremos, já que se baseia no valor central quando os dados estão ordenados e desconsidera as distorções causadas pelos outliers presentes na distribuição.

Como alternativa para analisar o comportamento dos dados, vamos considerar a distribuição da quantidade de MEIs entre as cinco regiões do Brasil (Centro-Oeste, Nordeste, Norte, Sudeste e Sul).

### MEIs nas regiões brasileiras

A região sudeste concentra pouco mais da metade (52,3%) da quantidade de MEIs no país - apesar de possuir apenas quatro estados. Os três outliers presentes nos dados estão nessa região (São Paulo, Rio de Janeiro e Minas Gerais).

```{r echo=FALSE}
library(googlesheets4) 
googlesheets4::gs4_deauth() # desabilitando a autenticação do Google

meis_regiao <- read_sheet(
  paste0(
    "https://docs.google.com/spreadsheets/", 
    "d/1ixPM5C8kVZvXedxVwuhGilkPsklAEPN0EyfyCMCIHOw/edit?usp=sharing"))
```

```{r echo=FALSE}
tab1 <- meis_regiao %>%
  group_by(Região) %>%
  summarize(
    Valor = sum(Valor), 
    porcentagem = round((Valor/sum(meis_regiao$Valor)) * 100, 1)
  ) %>%
  arrange(desc(porcentagem)) %>% 
  add_row(
    Região = "Total", 
    Valor = sum(meis_regiao$Valor), 
    porcentagem = 100
  ) %>%
   gt::gt()
```

```{r echo=FALSE}
tab1 |> 
  gt::tab_header(
    title = gt::html("<b>Frequências e porcentagens da quantidade de MEIs no Brasil por região</b>"),
  ) |> 
  gt::tab_source_note(
    gt::html("<b>Fonte</b>: Estatísticas dos Cadastros de Empreendedores Individuais - IBGE, 2021.")
  ) |> 
  gt::cols_label(
    Valor = "Qnt. de MEIs", 
    Região = "Região", 
    porcentagem = "Porcentagem"
  )
```

A seguir, apresentamos os histogramas e os boxplots das cinco regiões.

::: panel-tabset
## Centro-Oeste

```{r echo=FALSE}
centro_oeste <- meis_regiao %>% 
  dplyr::filter(Região == "Centro-Oeste")

options(scipen = 999)
hchart(
  centro_oeste$Valor, 
  color = "#B71C1C", name = "Quantidade de MEIs"
  ) %>% 
  hc_title(text = "Histograma da Qnt. de MEIs na Região Centro-Oeste") %>%
  hc_yAxis(title = list(text = "Qnt. de UFs"))
```

## Nordeste

```{r echo=FALSE}
nordeste <- meis_regiao %>% 
  dplyr::filter(Região == "Nordeste")

options(scipen = 999)
hchart(
  nordeste$Valor, 
  color = "#B71C1C", name = "Quantidade de MEIs"
  ) %>% 
  hc_title(text = "Histograma da Qnt. de MEIs na Região Nordeste") %>%
  hc_yAxis(title = list(text = "Qnt. de UFs"))
```

## Norte

```{r echo=FALSE}
norte <- meis_regiao %>% 
  dplyr::filter(Região == "Norte")

options(scipen = 999)
hchart(
  norte$Valor, 
  color = "#B71C1C", name = "Quantidade de MEIs"
  ) %>% 
  hc_title(text = "Histograma da Qnt. de MEIs na Região Norte") %>%
  hc_yAxis(title = list(text = "Qnt. de UFs"))
```

## Sudeste

```{r echo=FALSE}
sudeste <- meis_regiao %>% 
  dplyr::filter(Região == "Sudeste")

options(scipen = 999)
hchart(
  sudeste$Valor, 
  color = "#B71C1C", name = "Quantidade de MEIs"
  ) %>% 
  hc_title(text = "Histograma da Qnt. de MEIs na Região Sudeste") %>%
  hc_yAxis(title = list(text = "Qnt. de UFs"))
```

## Sul

```{r echo=FALSE}
sul <- meis_regiao %>% 
  dplyr::filter(Região == "Sul")

options(scipen = 999)
hchart(
  sul$Valor, 
  color = "#B71C1C", name = "Quantidade de MEIs"
  ) %>% 
  hc_title(text = "Histograma da Qnt. de MEIs na Região Sul") %>%
  hc_yAxis(title = list(text = "Qnt. de UFs"))
```
:::

::: panel-tabset
## Todas as regiões

```{r echo=FALSE}

myboxplotData <- data_to_boxplot(
  meis_regiao,
  Valor,
  Região,
  group_var = Região,
  add_outliers = TRUE
)

highchart()%>%
  hc_xAxis(type ="category")%>%
  hc_add_series_list(myboxplotData)%>%
  hc_xAxis(title = list(text = "Região"))%>%
        hc_yAxis(title = list(text = "Qnt. de MEIs"))%>%
        hc_title(text= "Boxplot da Quantidade de MEIs") %>% 
        hc_subtitle(text= "regiões brasileiras") %>% 
        hc_caption(text= "Fonte: Estatística dos Cadastros de Microempreendedores Individuais - IBGE, 2021.")%>% 
        hc_legend(enabled= FALSE)
```

## Centro-Oeste

```{r echo=FALSE}
myboxplotData_centro_oeste <- data_to_boxplot(
  centro_oeste,
  Valor,
  Região,
  add_outliers = TRUE
)

highchart()%>%
  hc_xAxis(type ="category")%>%
  hc_add_series_list(myboxplotData_centro_oeste)%>%
  hc_xAxis(title = list(text = "Região"))%>%
        hc_yAxis(title = list(text = "Qnt. de MEIs"))%>%
        hc_caption(text= "Fonte: Estatística dos Cadastros de Microempreendedores Individuais - IBGE, 2021.")%>% 
        hc_legend(enabled= FALSE)
```

## Nordeste

```{r echo=FALSE}
myboxplotData_nordeste<- data_to_boxplot(
  nordeste,
  Valor,
  Região,
  add_outliers = TRUE
)

highchart()%>%
  hc_xAxis(type ="category")%>%
  hc_add_series_list(myboxplotData_nordeste)%>%
  hc_xAxis(title = list(text = "Região"))%>%
        hc_yAxis(title = list(text = "Qnt. de MEIs"))%>%
        hc_caption(text= "Fonte: Estatística dos Cadastros de Microempreendedores Individuais - IBGE, 2021.")%>% 
        hc_legend(enabled= FALSE)
```

## Norte

```{r echo=FALSE}
myboxplotData_norte <- data_to_boxplot(
  norte,
  Valor,
  Região,
  add_outliers = TRUE
)

highchart()%>%
  hc_xAxis(type ="category")%>%
  hc_add_series_list(myboxplotData_norte)%>%
  hc_xAxis(title = list(text = "Região"))%>%
        hc_yAxis(title = list(text = "Qnt. de MEIs"))%>%
        hc_caption(text= "Fonte: Estatística dos Cadastros de Microempreendedores Individuais - IBGE, 2021.")%>% 
        hc_legend(enabled= FALSE)
```

## Sudeste

```{r echo=FALSE}
myboxplotData_sudeste <- data_to_boxplot(
  sudeste,
  Valor,
  Região,
  add_outliers = TRUE
)

highchart()%>%
  hc_xAxis(type ="category")%>%
  hc_add_series_list(myboxplotData_sudeste)%>%
  hc_xAxis(title = list(text = "Região"))%>%
        hc_yAxis(title = list(text = "Qnt. de MEIs"))%>%
        hc_caption(text= "Fonte: Estatística dos Cadastros de Microempreendedores Individuais - IBGE, 2021.")%>% 
        hc_legend(enabled= FALSE)
```

## Sul

```{r echo=FALSE}

myboxplotData_sul <- data_to_boxplot(
  sul,
  Valor,
  Região,
  add_outliers = TRUE
)

highchart()%>%
  hc_xAxis(type ="category")%>%
  hc_add_series_list(myboxplotData_sul)%>%
  hc_xAxis(title = list(text = "Região"))%>%
        hc_yAxis(title = list(text = "Qnt. de MEIs"))%>%
        hc_caption(text= "Fonte: Estatística dos Cadastros de Microempreendedores Individuais - IBGE, 2021.")%>% 
        hc_legend(enabled= FALSE)
```
:::

**Centro-Oeste**:

```{r echo=TRUE}
summary(centro_oeste$Valor)

(IQR(centro_oeste$Valor))
```

-   O estado que possui a menor quantidade de MEIs (valor mínimo da amostra) é Mato Grosso do Sul, com 183.592 MEIs.

-   25% dos estados da região Centro-Oeste possuem até 218.612 MEIs (1st Qu.).

-   A mediana indica que metade dos estados da região Centro-Oeste tem até 230 mil MEIs e outra metade tem mais de 230 mil MEIs. A mediana equivale ao 2st Qu.

-   Em média, há 276 mil MEIs por estado da região Centro-Oeste.

-   75% dos estados da região tem até de 288 mil MEIs (3st Qu.).

-   Os dados da região são assimétricos à direita (média maior que a mediana).

-   Não há outliers.

-   IIQ = 70.100.

**Nordeste:**

```{r echo=TRUE}
summary(nordeste$Valor)

(IQR(nordeste$Valor))
```

-   O estado que possui a menor quantidade de MEIs (valor mínimo da amostra) é Sergipe, com 89.093 MEIs.

-   25% dos estados da região Nordeste tem até 131.404 MEIs(1st Qu.).

-   A mediana indica que metade dos estados da região tem até 162 mil MEIs e outra metade tem mais de 162 mil MEIs. A mediana equivale ao 2st Qu.

-   Em média, há 260 mil MEIs por estado da região Nordeste.

-   75% dos estados da região tem até 403 mil MEIs (3st Qu.).

-   Os dados da região são assimétricos à direita (média maior que a mediana).

-   Não há outliers.

-   IIQ = 272.380.

**Norte:**

```{r echo=TRUE}
summary(norte$Valor)

(IQR(norte$Valor))
```

-   O estado que possui a menor quantidade de MEIs (valor mínimo da amostra) é Roraima, com 26.196 MEIs.

-   25% dos estados da região tem até 23.313 MEIs (1st Qu.).

-   A mediana indica que metade dos estados da região tem até 78 mil MEIs e outra metade tem mais de 78 mil MEIs. A mediana equivale ao 2st Qu.

-   Em média, há 92 mil MEIs por estado da região Norte.

-   75% dos estados da região tem até 107 mil MEIs (3st Qu.).

-   Os dados da região são assimétricos à direita (média maior que a mediana).

-   O estado do Pará é um outlier (287 mil MEIs).

-   IIQ = 83.704.

**Sudeste**:

```{r echo=TRUE}
summary(sudeste$Valor)

(IQR(sudeste$Valor))
```

-   O estado que possui a menor quantidade de MEIs (valor mínimo da amostra) é o Espírito Santo, com 335.237 MEIs.

-   25% dos estados da região tem até 1.180.299 MEIs (1st Qu.).

-   A mediana indica que metade dos estados da região tem até 1,4 mi MEIs e outra metade tem mais que 1,4 mi de MEIs. A mediana equivale ao 2st Qu.

-   Em média, há 1,7 milhão MEIs por estado da região Sudeste.

-   75% dos estados da região tem até 2.037.630 MEIs (3st Qu.).

-   O histograma da região é do tipo 'platô', uma vez que as barras tem praticamente o mesmo tamanho. Ocorre porque a frequência de MEIs em cada UF da região é semelhante.

-   Não há outlier.

-   IIQ = 857.331.

**Sul:**

```{r echo=FALSE}
summary(sul$Valor)

(IQR(sul$Valor))
```

-   O estado que possui a menor quantidade de MEIs (valor mínimo da amostra) é Santa Catarina, com 568.093 MEIs.

-   25% dos estados brasileiros tem até 683.578 MEIs (1st Qu.).

-   A mediana indica que metade dos estados da região tem até 799.062 MEIs e outra metade tem mais de 799.062 MEIs. A mediana equivale ao 2st Qu.

-   Em média, há 730.986 MEIs por estado da região Sul.

-   75% dos estados da região tem até 812.432 MEIs (3st Qu.).

-   Os dados da região são assimétricos à esquerda (média menor que a mediana).

-   Não há outlier.

-   IIQ = 128.854.

## Considerações

-   A presença de outliers influenciou diretamente o valor da média dos dados do Brasil. Com isso, não é razoável supor que a média de MEIs por estado brasileiro é de 488 mil.

-   Com exceção da região Sul, os dados de todas as regiões são assimétricos à direita (média maior que a mediana).

-   Pelos resultados do IIQ e pela representação visual do boxplot, a maior variabilidade de dados está na região sudeste.
