---
title: "PIB de Santa Catarina em 2021"
draft: true
description: "análise descritiva dos dados"
date: "2024-01-25"
categories: [Análise]
listing: 
  contents: "20240125.qmd"
  type: grid
execute: 
  warning: false
sidebar: false
bibliography: bibliography.bib
---

## 

O produto interno bruto (PIB) é o total dos bens e serviços produzidos pelas unidades produtoras residentes destinados ao consumo final sendo, portanto, equivalente à soma dos valores adicionados pelas diversas atividades econômicas acrescida dos impostos, líquidos de subsídios, sobre produtos. O PIB também é equivalente à soma dos consumos finais de bens e serviços valorados a preço de mercado sendo, também, equivalente à soma das rendas primárias.

O PIB de Santa Catarina alcançou R\$ 428 bilhões em 2021, representando 4,8% do PIB do Brasil (R\$ 9 trilhões). Em comparação com 2020 - quando era de R\$ 349 bi, o PIB do estado continua sendo o sexto maior do país.

A região sudeste e os demais estados da região sul concentra a maior parcela do PIB brasileiro.

```{r echo=FALSE}
# pacotes necessários
if(!require(sidrar)){install.packages("sidrar")};library(sidrar) # extração
if(!require(dplyr)){install.packages("dplyr")};library(dplyr) # manipulação
if(!require(highcharter)){install.packages("highcharter")};library(highcharter) # visualização
if(!require(echarts4r)){install.packages("echarts4r")};library(echarts4r) # visualização
if(!require(gt)){install.packages("gt")};library(gt) # visualização
```

```{r echo=FALSE}
# pib por UF em 2021
pib_uf <- sidrar::get_sidra(
  api = "/t/5938/n3/all/v/37/p/last%201/d/v37%200"
)
```

```{r echo=FALSE}
# download do mapa do Brasil, por UF, via highcharter
mapa_br <- highcharter::get_data_from_map(
  download_map_data("countries/br/br-all")
)
```

```{r echo=FALSE}
# união da base de dados e da camada do mapa. 
mapa <- dplyr::left_join(
  x = mapa_br, 
  y = pib_uf, 
  by = c("name" = "Unidade da Federação")
)
```

::: panel-tabset
## Distribuição do PIB por UF

```{r echo=FALSE}
nota_rodape <- "Nota: em mil reais."

hcmap("countries/br/br-all", data = mapa, value = "Valor",
      joinBy = c("hc-a2", "postal-code"), name= "PIB",
      dataLabels = list(enabled = TRUE, format = '{point.code}'),
      tooltip = list(valueDecimals = 0)) %>%
  hc_colorAxis(dataClasses = color_classes(c(seq(17000000, 3000000000, by = 320000000)))) %>% 
  hc_legend(layout = "vertical", align = "left", valueDecimals = 0) |> 
   hc_caption(
   text = "Fonte: Elaborado a partir dos dados do IBGE. " %>%
      paste(nota_rodape, sep = " "),
    align = "right"
  ) |> 
  hc_exporting(
    enabled = TRUE,
    buttons = list(
      contextButton = list(
        text = "Exportar",
        align = "right",
        theme = list(
          fill = 'none',
          stroke = 'none',
          style = list(
            color = 'white',
            fontSize = '12px'
          )
        )
      )
    ),
    fallbackToExportServer = FALSE
  )

```

## Ranking por UF

```{r echo=FALSE}
# Crie o gráfico de barras  usando highcharter

pib_uf <- pib_uf %>%
  arrange(desc(Valor))

highchart() %>%
  hc_chart(type = "bar") %>%
  hc_xAxis(categories = pib_uf$`Unidade da Federação`, showEmpty = FALSE) %>%
  hc_yAxis(
    title = list(text = ""),
    gridLineWidth = 0, 
    labels = list(enabled = FALSE) # Remover linhas de grade do eixo y
  ) %>%
  hc_add_series(
    name = "Unidades Locais",
    data = pib_uf$Valor,
    color = 'purple',
    dataLabels = list(
      enabled = TRUE,
      format = '{point.y:,.0f}'
    ), 
    pointPadding = 0.05,  # Ajuste o espaçamento entre as barras
    groupPadding = 0.08 
  ) %>%
  hc_legend(enabled = FALSE) %>%
  hc_caption(
   text = "Fonte: Elaborado a partir dos dados do IBGE. " %>%
      paste(nota_rodape, sep = " "),
    align = "right"
  ) |> 
  hc_exporting(
    enabled = TRUE,
    buttons = list(
      contextButton = list(
        text = "Exportar",
        align = "right",
        theme = list(
          fill = 'none',
          stroke = 'none',
          style = list(
            color = 'white',
            fontSize = '12px'
          )
        )
      )
    ),
    fallbackToExportServer = FALSE
  )

```
:::

Série histórica do PIB

```{r echo=FALSE}
pib_sc_2002_2021 <- sidrar::get_sidra(
  x = 5938,
  period = c("2002", "2003", "2004", "2005", "2006", "2007", "2008", "2009", "2010", "2011", "2012", "2013", "2014", "2015", "2016", "2017", "2018", "2019", "2020", "2021"),
  variable = 37,
  geo = "State",
  geo.filter = list(State = "42")
)

```

```{r echo=FALSE}
highchart() %>%
  hc_chart(type = "line") %>%
  hc_title(text = "Produto Interno Bruto a preços correntes)", align = "left") %>%
  hc_subtitle(text = "(mil reais)", align = "left") %>%
  hc_xAxis(categories = pib_sc_2002_2021$Ano, showEmpty = FALSE) %>%
  hc_yAxis(
    title = list(text = ""),
    gridLineWidth = 0  # Remover linhas de grade do eixo y
  ) %>%
  hc_add_series(
    name = "PIB",
    data = pib_sc_2002_2021$Valor,
    color = 'darkgreen',
    dataLabels = list(
      enabled = TRUE,
      format = '{point.y:,.0f}'
    )
  )|> 
  hc_legend(enabled= FALSE) |> 
  hc_caption(text= "Fonte: Elaboração própria a partir dos dados do IBGE", align = "right")
```

```{r echo=FALSE}
pib_mun_sc_2020_2021 <- sidrar::get_sidra(
  x = 5938,
  period = c("2020", "2021"),
  variable = 37,
  geo = "City",
  geo.filter = list(State = "42")
)

pib_mun_sc_2020_2021$`Município (Código)` <- as.numeric(pib_mun_sc_2020_2021$`Município (Código)`)
```
