---
title: "Gráficos usando o Highcharter"
author: "Edilene Cavalcanti"
date: "2024-01-23"
categories: [Visualização]
listing: 
  contents: "20240123.qmd"
execute: 
  warning: false
sidebar: false
bibliography: bibliography.bib
---

Tutorial de como criar gráficos interativos utilizando o pacote `highcharter`. Utilizaremos como base a tabela 2722 - obtida na pesquisa Demografia das Empresas e Estatísticas de Empreendedorismo - uma pesquisa do IBGE, e obtidos por meio do pacote `sidrar`.

Pacotes necessários:

```{r echo=TRUE}
library(highcharter)
library(sidrar)
library(tidyverse)
```

Importando a variável 'número de unidades locais (unidades)':

```{r echo=TRUE}
empresas <- sidrar::get_sidra(
  x = 2722,
  period = c("2015", "2016", "2017", "2018", "2019", "2020", "2021"),
  variable = 706,
  geo = "State",
  geo.filter = list(State = "42")
)

```

Etapa para limpeza da base:

```{r echo=TRUE}
# excluindo a linha 'total' e as linhas com 'NA'
empresas_limpo <- empresas |> 
  dplyr::filter(`Classificação Nacional de Atividades Econômicas (CNAE 2.0)` != "Total") |> 
  na.omit()
```

```{r echo=FALSE}
# conferindo o total de unidades locais em Santa Catarina em 2021
empresas_2021 <- empresas_limpo |> 
  dplyr::filter(Ano == "2021")

# sum(empresas_2021$Valor)

```

Gráfico de colunas:

```{r}

dados_resumo <- aggregate(Valor ~ Ano, data = empresas_limpo, sum)

# Crie o gráfico de barras empilhadas usando highcharter
highchart() %>%
  hc_chart(type = "column") %>%
  hc_title(text = "<b>Unidades Locais<b>", align = "left") %>%
  hc_subtitle(text = "Santa Catarina", align = "left") %>%
  hc_xAxis(categories = dados_resumo$Ano, showEmpty = FALSE) %>%
  hc_yAxis(
    title = list(text = ""),
    gridLineWidth = 0  # Remover linhas de grade do eixo y
  ) %>%
  hc_add_series(
    name = "Unidades Locais",
    data = dados_resumo$Valor,
    color = 'purple',
    dataLabels = list(
      enabled = TRUE,
      format = '{point.y:,.0f}'
    )
  )|> 
  hc_legend(enabled= FALSE) |> 
  hc_caption(text= "Fonte: Elaboração própria a partir dos dados do IBGE.", align = "right")
```

Gráfico de linhas

```{r}
dados_resumo <- aggregate(Valor ~ Ano, data = empresas_limpo, sum)

# Crie o gráfico de barras empilhadas usando highcharter
highchart() %>%
  hc_chart(type = "line") %>%
  hc_title(text = "<b>Unidades Locais<b>", align = "left") %>%
  hc_subtitle(text = "Santa Catarina", align = "left") %>%
  hc_xAxis(categories = dados_resumo$Ano, showEmpty = FALSE) %>%
  hc_yAxis(
    title = list(text = ""),
    gridLineWidth = 0  # Remover linhas de grade do eixo y
  ) %>%
  hc_add_series(
    name = "Unidades Locais",
    data = dados_resumo$Valor,
    color = 'darkgreen',
    dataLabels = list(
      enabled = TRUE,
      format = '{point.y:,.0f}'
    )
  )|> 
  hc_legend(enabled= FALSE) |> 
  hc_caption(text= "Fonte: Elaboração própria a partir dos dados do IBGE", align = "right")
```

Exemplo de gráfico de linhas com categorias:

```{r}
tibble <- tibble::tibble(
  Ano = c(2015, 2016, 2017, 2018, 2019, 2020, 2021, 2022, 2023, 2024),
  `Santa Catarina` = c(75, 82, 52, 8, 17, 9, 57, 80, 81, 66),
  `Minas Gerais` = c(84, 86, 20, 55, 62, 18, 32, 98, 34, 34),
  `Paraíba` = c(74, 46, 74, 98, 100, 4, 21, 75, 70, 72)
)
```

```{r}
highchart() %>%
  hc_chart(type = "line") %>%
  hc_title(text = "Exemplo de gráfico com categorias", align = "left") %>%
  hc_subtitle(
    text = 'By Job Category. Fonte: <a href="https://irecusa.org/programs/solar-jobs-census/" target="_blank">IREC</a>.',
    align = 'left'
  ) %>%
  hc_yAxis(title = list(text = 'Pessoas Ocupadas')) %>%
  hc_xAxis(
    categories = tibble$Ano,
    accessibility = list(rangeDescription = 'Range: 2015 to 2024')
  ) %>%
  hc_legend(
    layout = 'vertical',
    align = 'right',
    verticalAlign = 'middle'
  ) %>%
  hc_plotOptions(
    series = list(
      label = list(connectorAllowed = FALSE),
      pointStart = 2015
    )
  ) %>%
  hc_series(
    list(
      name = 'Santa Catarina',
      data = tibble$`Santa Catarina`
    ),
    list(
      name = 'Minas Gerais',
      data = tibble$`Minas Gerais`
    ),
    list(
      name = 'Paraíba',
      data = tibble$`Paraíba`
    )
  ) %>%
  hc_responsive(
    list(
      condition = list(maxWidth = 500),
      chartOptions = list(
        legend = list(
          layout = 'horizontal',
          align = 'center',
          verticalAlign = 'bottom'
        )
      )
    )
  )
```
